# 关于准则解释 4 号的探讨

提问人：chixueying 时间：2010-08-08 22:06:46
依据准则解释 4 号的规定，企业因处置部分股权投资或其他原因丧失了对原有子公司控制权的，在合并财务报表中，与原有子公司股权投资相关的其他综合收益，应当在丧失控制权时转为当期投资收益。
那么有如下问题，假设丧失控制权后，母公司对该股权仍具有重大影响，则此处所说的可以转为当期的其他综合收益，是否要包括个别财务报报表追溯调整确认的其他综合收益，还是扣除个别财务报表追溯调整以外的合并报表层面以前确认的部分。
案例 A公司于 2008 年 1 月以 100 万投资设立子公司B，100%持股。子公司 2008 年仅产生 100 万资本公积（假设均属于其他综合收益）。 2008 年 12 月，A公司转让10%股权，收到价款为 10 万，则依据不丧失控制权转让股权的相关规定，合并报表层面会确认-10万的资本公积（股本溢价）。 2009 年 1 月，A公司又转让股权50%（假设 2009 年 1 月B公司未新增其他权益），收到价款为 50 万，则A公司丧失对B公司控制权，持股比例变为40%。 则按照准则解释 4 号，个别财务报表长投的历史成本变为 40 万，同时按40%追溯调整确认 40 万的资本公积。 而在合并层面，需转为当期投资收益的其他综合收益为 60 万（扣除个别财务报表追溯调整的 40 万），还是 100万（包括追溯调整的 40 万）？ 同时，不丧失控制权下转让股权确认的-10万的资本公积（股本溢价），由于不属于其他综合收益，不符合准则解释 4 号的条件，是否不能转出进入当期损益？那么此-10万何时可以转出呢？在A公司全部转出对B公司的股权时吗？ 谢谢各位啦。

回答人：chenyiwei
回复 楼主 chixueying 的帖子在解释 4 号生效后，个别报表层面和合并报表层面的处理已经完全分离。在合并报表层面，应当将 100 万其他综合收益全部转入丧失控制权当期的损益。 当初在不丧失控制权的情况下部分处置子公司股权导致形成的资本公积-10万，属于资本性投入性质，以后不会再转出。

回答人：chenyiwei
回复 藤椅 tyt818 的帖子第一笔在不丧失控制权的情况下部分处置子公司10%股权获得价款 10 万元的交易，从集团合并报表层面看，相当于少数股东对集团增资 10 万，但获得 20 万元的权益份额，所以有 10 万元的权益份额是由母公司让渡给少数股权的，相当于在合并报表层面编制如下会计分录：借现金 10 万，借资本公积 10 万，贷少数股权 20 万。这就是在不丧失控制权的前提下母公司在子公司的权益比例中的相对变动作为“权益性交易”的出处。既然是权益性交易形成的资本公积，后续是不会再转出的。因为我们是在合并报表层面讨论问题，所以总体交易盈亏也要站在合并报表角度看，而不是从母公司个别报表角度看。

回答人：chenyiwei
回复 报纸 chixueying 的帖子其实，“企业因处置部分股权投资或其他原因丧失了对原有子公司控制权的，在合并财务报表中，与原有子公司股权投资相关的其他综合收益，应当在丧失控制权时转为当期投资收益”并不是解释 4 号的新规定，可以说原来就是这样的，解释 4 号只不过重申了一下而已（区别在于：在现行规定下，原子公司的其他综合收益并不是全部转入损益，仅就所处置的股权对应的部分转入损益；而在解释 4 号的新规定下，全部其他综合收益均转入损益）。在原先做法下，丧失控制权时，原先确认的与子公司相关的其他综合收益也是需要在合并层面转入损益的。
不考虑个别报表层面的处理，直接在合并报表层面编制分录进行会计处理，根据解释 4 号的原则，处理结果如下：
1 、确认子公司其他综合收益 借：可供出售金融资产（或其他原因） 100 贷：资本公积——其他资本公积 100 2 、以 10 万元出售子公司 10 ％股权（在合并报表上帐面价值 20 万元），但不丧失控制权： 借：现金 10 借：资本公积——股本溢价 10 贷：少数股东权益 20 根据股权比例的变动，重新分摊归属于多数／少数股东的其他综合收益： 借：资本公积——其他资本公积 10 贷：资本公积——股本溢价 10
3 、以 50 万元出售子公司 50 ％股权（在合并报表上帐面价值 100 万元），并丧失控制权： 借：现金 50 （处置50%股权收到的现金对价） 借：长期股权投资（处置日公允价值） 40 （＝ 50 ／ 50 ％*40％） 借：少数股东权益 20 （原账面价值转销） 借：资本公积——其他资本公积 90 （其他综合收益转出入损益） 贷：原子公司净资产 200 （实收资本 100＋其他综合收益 100 ） 本案例中合并报表层面确认的处置日处置损益恰好为零的原因是处置对价金额恰好与相关净资产的初始成本相同，处置对价低于相关资产帐面价值的差额恰好为其他综合收益转入损益数所弥补。 如果是按现行准则，则合并报表层面的处置子公司损益计算如下：处置对价 50 ＋剩余 40 ％权益的原账面价值 80 ＋少数股权的原账面价值 20 －原子公司净资产 200 ＋其他综合收益转入损益 50 ＝ 0 。（本案例中恰巧新老两种做法相等，但实务中极可能不等。）

回答人：chenyiwei
回复 8 楼 tyt818 的帖子解释 4 号对于处置或部分处置子公司股权导致丧失控制权的事项在合并报表层面上的处理，和国际准则的规定大体上还是一致的。 你说的“这样的会计处理结果，不同的方式会导致不同的结果。比如 70 ％的股权，一种是一次性卖，一种是先卖19 ％，再卖 51 ％，其利润结果不一样”，在实体理论下结果确实不同（在母公司延伸观下的处理结果是一致的），但也要看到这两种不同的交易方式确实对合并集团的影响是不同的。因此报表反映的结果不同也是理所当然的。 在实体理论下（假定母公司总共持股70 ％，交易后不再持有剩余股权）： 1 、一次性出售 70 ％股权对损益的影响，即为该70%股权的公允价值（处置对价）与 70 ％净资产在合并报表上所显示的帐面价值之间的差额（为简化起见，假定被处置的股权无对应的其他综合收益，下同）。 2 、先出售 19 ％再出售 51 ％的两笔交易对损益的累计影响，即为按 51 ％股权的公允价值（处置对价）与 51 ％净资产在合并报表上所显示的帐面价值之间的差额。因为这样的交易首先会形成 19 ％的少数股权（权益性交易），真正导致集团架构发生变化的是第二步的出售 51 ％股权交易（也就是损益影响的来源）。另外的 19 ％少数股权已经按第一次的处置对价来计量，通过第二次交易丧失控制权时自然转出，相当于按照第二次交易时的帐面价值作了一次平价转让，在合并报表层面不产生损益影响。 即： 一次处置 70 ％股权的损益影响＝ 70 ％股权的公允价值（处置对价）－ 70 ％净资产在合并报表上所显示的帐面价值 两次交易的损益影响＝ 51 ％股权的公允价值（处置对价）－ 51 ％净资产在合并报表上所显示的帐面价值＋（ 19 ％少数股权于第二次交易时的帐面价值－ 19 ％少数股权于第二次交易时的帐面价值）。 因此，即使两次交易连续发生， 19 ％少数股权于第二次交易时的帐面价值与第一次交易时的公允价值相同（即子公司在此期间无综合收益或其他净资产变动），也是存在差异的，主要原因就是 19 ％股权的计量基础不同。
但要注意：上面的讨论有个前提：第二种（分步交易）方式中，第一步处置 19 ％股权和第二步处置 51 ％股权必须是两笔互不相关的独立交易。如果两笔交易互相关连，因而需作为一个整体进行处理，则无论分几步出售股权，也是与一次出售所持全部股权的处理结果一致的。

回答人：chenyiwei
回复 10 楼 chixueying 的帖子只是在你所举的这个案例中存在数字的巧合（其他综合收益*部分处置的股权比例正好等于部分处置股权的对价与这部分净资产之间的差额），所以才会“经过上述处理完毕后，合并报表上不会再有资本公积-股本溢价的明细余额了”。正常情况下两个数字是不相等的，所以“资本公积——股本溢价”仍然会有余额。

回答人：chenyiwei
回复 12 楼 tyt818 的帖子收购少数股权，或者在不丧失控制权前提下部分处置子公司少数股权的交易，所形成的资本公积，在相关子公司的股权处置导致丧失控制权时不作结转处理，仍保留于“资本公积——股本溢价”项目中。

回答人：chenyiwei
回复 14 楼 wangxu811024 的帖子该分录借记“资本公积——其他资本公积”，表明随着股权的部分处置，母公司在子公司的其他综合收益中所享有的比例和份额也相应减少。 贷记“资本公积——股本溢价”的含义是：由于母公司通过部分股权处置的方式将子公司的部分其他综合收益让渡给少数股东，这也是一项权益性交易，所以让渡差额贷记“资本公积——股本溢价”。

回答人：chenyiwei
回复 17 楼 wangxu811024 的帖子不需要把原已抵销掉的原子公司净资产再还原回来。 你说的方法也是合并报表中可以采用的技术方法中的一种，只要保证最后结果正确，合并过程中可采用的技术方法不受限制。

回答人：chenyiwei
回复 19 楼 wangxu811024 的帖子我做的分录不是传统意义上的抵销分录，而是假设合并集团自身独立建帐的情况下，其帐务处理的会计分录，所以会体现出被处置子公司净资产（这里是简化的表述方式，应当贷记各项资产和借记各项负债）。如果采用传统的抵销方法，可能不会在抵销分录中出现已被处置的原子公司的净资产。需要注意的是：在实体理论下，传统的“汇总＋合并”方式编制合并报表的做法将会越来越不适用。

提问人：tony868lamy 时间：2010-08-30 15:14:01
（一）陈老师的做法： 以 50 万元出售子公司 50 ％股权（在合并报表上帐面价值 100 万元），并丧失控制权：
本案例中合并报表层面确认的处置日处置损益恰好为零的原因是处置对价金额恰好与相关净资产的
借：现金 50 （处置50%股权收到的现金对价） 借：长期股权投资（处置日公允价值） 40 （＝ 50 ／ 50 ％*40％）
借：少数股东权益 20 （原账面价值转销） 借：资本公积——其他资本公积 90 （其他综合收益转出入损益） 贷：原子公司净资产 200 （实收资本 100 ＋其他综合收益 100 ）初始成本相同，处置对价低于相关资产帐面价值的差额恰好为其他综合收益转入损益数所弥补。
（二）个人意见，按解释 4 号将合并结果更改为两个步骤更好理解： *在合并报表层面先处置全部股权，再按公允价重置剩余股权！权！ （ 1 ）步： 借：现金 50 （处置50%股权收到的现金对价） 借：长期股权投资（处置日公允价值） 40 （＝ 50／ 50 ％*40％） 借：少数股东权益 20 （原账面价值转销） 借：投资收益 90 （*对价与剩余股权公允价之和小于原持有自购买日开始持续计算净资产的份额） 贷：原子公司净资产 200 （实收资本 100 ＋其他综合收益 100 ）
*处置股权取得的对价与剩余股权公允价值之和，减去按原持股比例计算应享有原有子公司自购买日开始持续计算的净资产的份额之间的差额，计入丧失控制权当期的投资收益。
（ 2 ）步： 借：资本公积——其他资本公积 90 （其他综合收益转出入损益） 贷：投资收益 90
*与原有子公司股权投资相关的其他综合收益，应当在丧失控制权时转为当期投资收益。

回答人：chenyiwei
回复 26 楼 purenorip 的帖子少数股东权益本来就已经按照少数股东在子公司中所享有的权益份额计量了，这其中已经包含了按股权比例计算的在子公司其他综合收益中应享有的份额。所以不能再贷记少数股东权益。

回答人：chenyiwei
回复 28 楼 purenorip 的帖子也可以这样理解。